最高法院民事判決　　　　　　　九十四年度台上字第六八九號
　　上　訴　人　乙○○
　　　　　　　　甲○○
　　　　　　　　丙○○
　　共　　　同
　　訴訟代理人　方智雄律師
　　上　訴　人　丁○○
　　　　　　　　　　　　7樓
　　訴訟代理人　賈育民律師
上列當事人間請求確認抵押債權不存在等事件，兩造對於中華民
國九十一年九月十日台灣高等法院第二審判決（九十年度重上字
第六號），各自提起上訴，本院判決如下：
    主  文
原判決廢棄，發回台灣高等法院。
    理  由
本件上訴人乙○○、甲○○、丙○○（下稱乙○○等三人）主張
：坐落台北市○○區○○段三小段六一六地號土地及地上建物門
牌號碼台北市○○街二七八號一至四樓房屋，原為訴外人吳麗卿
、吳庭瑞所共有。對造上訴人丁○○於民國八十五年十二月四日
盜用吳麗卿、吳庭瑞之印章，虛偽設定以其為權利人、吳麗卿、
吳庭瑞為債務人之本金最高限額新台幣（下同）八百萬元之第三
順位抵押權。吳麗卿、吳庭瑞於八十六年五月二十一日將上開房
地出賣予丁○○，丁○○再將系爭房屋二、三、四樓及所屬基地
應有部分各四分之一，依次出賣予乙○○、甲○○、丙○○，於
八十六年八月及同年十二月間，由吳麗卿、吳庭瑞直接辦理所有
權移轉登記予伊。嗣第一審共同被告張碧鳳以吳麗卿、吳庭瑞積
欠其抵押債務未償為由，聲請執行法院拍賣系爭房地，丁○○對
吳麗卿、吳庭瑞並無抵押債權存在，竟以其有抵押債權八百二十
八萬七千二百二十六元聲明參與分配，執行法院於八十九年三月
十日作成分配表，獲分配六百八十二萬八千六百十四元，經伊聲
明異議等情。求為確認丁○○之抵押債權八百萬元不存在，及不
得列入分配之判決（第一審就該抵押債權超過七百四十九萬九千
一百十七元部分，判決丁○○敗訴，未據其聲明不服，其餘未繫
屬本院部分不予贅述）。
丁○○則以：系爭抵押權設定係屬真正，伊執有吳麗卿、吳庭瑞
共同簽發之本票二紙金額共五百萬元，及代繳土地增值稅二百十
五萬四千八百十五元、銀行貸款本息一百十三萬二千四百十一元
，均屬抵押權所擔保之債權，自有權受分配等語，資為抗辯。
原審以：乙○○等三人就其主張之事實，已據提出土地、建物登
記簿謄本、強制執行聲請狀、聲明參與分配狀為證。吳麗卿、吳
庭瑞於八十六年五月二十一日與丁○○訂立不動產買賣契約書，
其第三條已載明有系爭抵押權登記，吳庭瑞於八十六年十二月五
日立具聲明書，亦承認確有設定系爭抵押權，足徵系爭抵押權登
記為真正。乙○○等三人主張：丁○○盜用印章虛偽設定系爭抵
押權云云，不足採信。丁○○執有吳麗卿、吳庭瑞共同簽發到期
日八十六年二月九日金額四百萬元票號0000000號本票一
紙，係吳麗卿持向訴外人楊榮暻借款一百萬元，嗣由丁○○代為
清償取回該本票，業經證人林清汶、陳定村證述屬實，並為丁○
○所不爭，則上開本票金額僅其中一百萬元為抵押權擔保之債權
。丁○○另執有吳麗卿、吳庭瑞共同簽發到期日八十六年四月十
二日金額一百萬元票號0000000號本票一紙，係吳麗卿持
向訴外人林育靖借款一百萬元，嗣由丁○○代為清償取回該本票
，為丁○○所不爭。依上開契約第三條第二款約定，丁○○代償
上開一百萬元，係其應給付吳麗卿、吳庭瑞之部分買賣價金，自
非屬抵押債權。上開契約第五條第二款約定：「本件土地增值稅
由乙方、丙方（即吳麗卿、吳庭瑞）負擔，由甲方（即丁○○）
代為繳納」等語，吳麗卿、吳庭瑞將系爭土地應有部分各四分之
一辦理移轉登記予乙○○等三人，由丁○○代繳土地增值稅二百
十五萬四千八百十五元，有繳款書可稽，丁○○對吳麗卿、吳庭
瑞之此項債權應屬抵押權所擔保之範圍。丁○○於八十六年七月
十七日代吳麗卿償還台灣中小企業銀行貸款本息及違約金共一百
零八萬三千一百三十二元（丁○○及第一審判決誤算為一百十三
萬二千四百十一元），有收據可憑，依上開契約第三條第二款約
定，應由丁○○代償至八十六年五月十四日止之貸款本息七十八
萬八千一百零九元，抵償買賣價金之一部，為丁○○所不爭，其
餘二十九萬五千零二十三元，依上開約定，亦係屬丁○○應給付
吳麗卿、吳庭瑞買賣價金之一部，自非系爭抵押權所擔保之債權
。綜上，丁○○得參與分配之抵押債權額共計三百十五萬四千八
百十五元，乙○○等三人請求確認丁○○之抵押債權超過三百十
五萬四千八百十五元部分不存在，及不得列入分配，洵屬正當，
應予准許；其餘部分，尚非有據，不應准許。爰就上開應准許部
分，廢棄第一審所為乙○○等三人敗訴之判決，改判如其聲明，
及就上開不應准許部分，維持第一審所為乙○○等三人敗訴之判
決，駁回其上訴。
查吳麗卿、吳庭瑞於八十五年五月二十一日與丁○○所訂不動產
買賣契約第五條第一項第二款約定：土地增值稅由乙、丙方（即
吳麗卿、吳庭瑞）負擔，由甲方（即丁○○）代為繳納。第二項
約定：上開約定歸乙、丙方負擔之稅費如由甲方墊繳，甲方得由
價款內扣除等語（見原審卷(二)四七二頁背面）。原審未查明丁○
○代繳之土地增值稅有無自其應付之買賣價款中扣除，遽認其對
吳麗卿、吳庭瑞仍有該債權存在，尚有未合。次查上開契約第三
條第二款約定：本件房地產權全部過戶登記完成時，甲方應支付
乙、丙方六十萬元，其餘尾款乙、丙方同意由甲方負責代為清償
乙、丙方向台灣中小企業銀行截至八十六年五月十四日止之貸款
本金及其應付利息，並代清償截至八十六年五月十四日向張碧鳳
及林育靖之借款本金及其利息，其餘尾款全部抵償乙方應付甲方
等人之自助會款，甲方設定抵押權八百萬元同時塗銷等語（見原
審卷(二)四七二頁）。吳麗卿於刑事案件並證稱：伊將房子賣給丁
○○，將所有債務全部抵銷等語（見原審卷(一)二三一頁背面）。
果爾，乙○○等三人主張：因丁○○對吳麗卿、吳庭瑞之債權均
已抵銷而消滅，雙方始約定應塗銷系爭抵押權登記等語（見原審
卷(二)三五０頁），是否毫無足採，並待澄清。另查丁○○辯稱：
系爭本票二紙係伊與吳麗卿會算後，由吳麗卿交付伊，作為伊代
吳麗卿清償借款及其他會款債權之憑證等語（見原審卷(二)四一四
頁），攸關丁○○之系爭本票債權是否存在，原審未於判決理由
中敘明其因何不足採之意見，亦嫌疏略。又依上開契約第三條第
二款約定，丁○○僅須負責清償截至八十六年五月十四日止之銀
行貸款本息，似未包括八十六年五月十五日以後之利息及違約金
，丁○○於八十六年七月十七日代吳麗卿向台灣中小企業銀行繳
付一百零八萬三千一百三十二元，似含八十六年五月十五日後之
利息及違約金（見第一審卷九三頁），果爾，該部分利息、違約
金可否認係丁○○應付買賣價金之一部，不無疑義。末查丁○○
辯稱：伊代繳上開銀行貸款本息金額共計一百十三萬二千四百十
一元等語，業經乙○○等三人自認（見第一審卷六四頁），於未
經合法撤銷前，法院應受拘束，以之為認定事實及裁判之基礎。
原審未遑詳查乙○○等三人已否合法撤銷上開自認，遽認丁○○
代繳金額為一百零八萬三千一百三十二元，並有未合。兩造上訴
論旨，各自指摘原判決於其不利部分為違背法令，求予廢棄，均
非無理由。
據上論結，本件兩造上訴均為有理由。依民事訴訟法第四百七十
七條第一項、第四百七十八條第二項，判決如主文。
中　　華　　民　　國　九十四　年　　四　　月　二十一　日
                      最高法院民事第一庭
                          審判長法官  林　奇　福
                                法官  陳　國　禎
                                法官  李　彥　文
                                法官  劉　福　來
                                法官  鄭　玉　山
      本件正本證明與原本無異
                                      書  記  官
中　　華　　民　　國　九十四　年　　五　　月　　六　　日
                                                      Ｅ
